臺灣高等法院臺南分院刑事裁定
111年度毒抗字第563號
抗  告  人
即  被  告  黃元助


上列抗告人因聲請觀察勒戒案件，不服臺灣雲林地方法院中華民
國111年6月23日裁定（111年度毒聲字第180號）提起抗告，本院
裁定如下：
    主  文
抗告駁回。
    理  由
一、本件抗告意旨略以：抗告人即被告黃元助(以下稱被告)因姊
    姊於民國111年2月憂鬱症發作自殺，被告本來也有憂鬱症，
    聽到姊姊自殺，加重被告憂鬱症，被告還有骨髓炎同時發作
    ，並常自言自語，隨時都要服用嗎啡藥物，請求撤銷原裁定
    ，另為妥適之裁定。
二、原裁定意旨略謂：被告於聲請意旨所載之時、地，施用第一
    級毒品海洛因1次之事實，業據被告於警詢時坦認不諱；又
    被告於111年3月8日上午8時45分許，為警所採集之尿液，經
    送正修科技大學超微量研究科技中心，先以酵素免疫分析法
    （EIA）初步檢驗，結果呈鴉片類代謝物陽性反應，再以液
    相層析串聯式質譜法（LC/MS/MS）確認，被告尿液中確實呈
    嗎啡陽性反應等情，此有勘察採證同意書、雲林縣警察局刑
    警大隊委託檢驗尿液代號與真實姓名對照認證單、正修科技
    大學超微量研究科技中心111年5月27日報告編號Z00-0000-0
    00號尿液檢驗報告在卷可稽，是被告確有於聲請意旨所載之
    時、地，施用海洛因1次之行為，足堪認定。被告最近一次
    經法院裁定令施以觀察、勒戒或強制戒治等保安處分執行完
    畢之紀錄，依其臺灣高等法院被告前案紀錄表所載，係於94
    年間，因施用毒品案件，經原審法院以94年度毒聲字第164
    號裁定送觀察、勒戒後，認無繼續施用毒品之傾向，於94年
    6月9日釋放出所，並由臺灣雲林地方檢察署檢察官以94年度
    毒偵字第850號、第851號為不起訴處分確定，是被告本件施
    用第一級毒品之行為，距離其最近一次觀察、勒戒執行完畢
    釋放後已逾3年，被告於前揭觀察、勒戒執行完畢而釋放出
    所後，又多次因施用毒品行為，經法院判處罪刑確定並執行
    完畢在案，且被告先前亦曾因施用毒品案件，分別經臺灣雲
    林地方檢察署檢察官以105年度毒偵字第455號、第1470號分
    別為附命戒癮治療及定期向觀護人報到並接受不定期採尿檢
    驗命令之緩起訴處分確定，緩起訴期間則分別自105年6月13
    日起至107年6月12日止，及自105年11月1日起至107年10月3
    1日止。詎被告於上開施用毒品案件之緩起訴期間內，因2度
    更犯施用毒品之犯行，另經臺灣雲林地方檢察署檢察官以10
    6年度毒偵續一字第2號、106年度毒偵續字第25號提起公訴
    ，而由原審法院分別判決有罪確定，臺灣雲林地方檢察署檢
    察官並分別以107年度撤緩字第50號、第127號撤銷上開緩起
    訴處分確定等情，有前揭緩起訴處分書、撤銷緩起訴處分書
    、起訴書及臺灣高等法院被告前案紀錄表在卷可參，可見被
    告雖曾受檢察官為附命戒癮治療之緩起訴處分，然被告於緩
    起訴期間內，卻未能克制施用毒品之衝動，仍再度使用毒品
    ，對於不能接觸毒品之自我克制能力甚為薄弱，已難期待被
    告可藉由緩起訴處分併附命戒癮治療之機構外處遇措施以戒
    絕對毒品之依賴，是被告本件施用毒品行為，實有以國家公
    權力介入，而透過機構內之「觀察、勒戒或強制戒治」處遇
    措施，以協助戒除毒癮之必要。從而，檢察官選擇聲請裁定
    令被告入勒戒處所施以觀察、勒戒，其裁量權之行使，要難
    認有何違法或不當之處。從而，本件檢察官之聲請於法有據
    ，應予准許，依毒品危害防制條例第20條第3項、第1項規定
    裁定被告令入勒戒處所觀察、勒戒。
三、按犯毒品危害防制條例第10條之罪者，檢察官應聲請法院裁
    定，令被告入勒戒處所觀察、勒戒，其期間不得逾2月；依
    前項規定為觀察、勒戒或強制戒治執行完畢釋放後，3年後
    再犯第10條之罪者，適用前2項之規定，毒品危害防制條例
    第20條第1項、第3項定有明文。又109年1月15日修正及109
    年7月15日施行之毒品危害防制條例第20條第3項之立法理由
    認施用毒品者具「病患性犯人」之特質，並參諸世界各國之
    醫療經驗及醫學界之共識，咸認施用毒品成癮者，其心癮甚
    難戒除，如觀察、勒戒或強制戒治執行完畢釋放後，3年後
    始再有施用第一級、第二級毒品之行為者，足見其有戒除毒
    癮之可能，宜再採以觀察、勒戒方式戒除其身癮及以強制戒
    治方式戒除其心癮之措施，為能放寬觀察、勒戒或強制戒治
    制度之適用時機，以協助施用者戒除毒癮，爰修正第3項。
    是經觀察、勒戒或強制戒治執行完畢釋放後，「三年後再犯
    」者，前所實施之觀察、勒戒或強制戒治，已足以遮斷其施
    用毒品之毒癮，為期自新及協助其斷除毒癮，仍適用「初犯
    」規定，先經檢察官聲請觀察、勒戒，不因其間是否因另犯
    該罪，經起訴、判刑或執行而受影響。　　　　
四、經查，被告於111年3月5日下午5時許，在雲林縣○○鄉○○村○○
    00號住處，以將第一級毒品海洛因摻水置入注射針筒內，再
    注射手臂或大腿之方式，施用第一級毒品海洛因1次之事實
    ，業據被告於警詢供述明確(見偵卷第5至5頁背面)，並有原
    審法院核發之搜索票、搜索扣押筆錄、扣押物品目錄表、勘
    察採證同意書、代號與真實姓名對照認證單、正修科技大學
    超微量研究科技中心尿液檢驗報告及扣案注射針筒可稽，堪
    以認定。又被告前因施用毒品案件，最近1次接受觀察、勒
    戒，係經臺灣雲林地方法院以94年度毒聲字第164號裁定觀
    察勒戒後，於94年6月9日因無繼續施用毒品之傾向而執行完
    畢釋放，並經臺灣雲林地方檢察署檢察官以94年度毒偵字第
    850、851號為不起訴處分，其後復因施用毒品案件經法院判
    刑確定，及曾於105、106年間因施用毒品案件，經臺灣雲林
    地方檢察署檢察官為緩起訴處分，嗣因緩起訴期間另有施用
    毒品犯行，由檢察官撤銷緩起訴處分提起公訴，並經原審法
    院判刑確定等情，有上開不起訴處分書、撤銷緩起訴處分書
    、臺灣高等法院被告前案紀錄表在卷可憑。可見被告自94年
    6月9日觀察、勒戒執行完畢後，迄今均無再受觀察、勒戒或
    強制戒治之情形，是依前揭說明，被告本件施用毒品日期，
    距其最近1次觀察、勒戒執行完畢釋放之日，已逾3年，核屬
    毒品危害防制條例第20條第3項所規定之「3年後再犯」。從
    而，原審同此見解，依據檢察官之聲請，裁定令被告入勒戒
    處所觀察、勒戒，於法自無不合。
五、被告雖執前詞提起本件抗告。惟查，97年4月30日修正公布
    、同年10月30日施行之毒品危害防制條例第24條第1項之規
    定對於「初犯」及「3年後再犯」毒癮治療方式，採行「觀
    察、勒戒」與「緩起訴之戒癮治療」並行之雙軌模式，並無
    「緩起訴之戒癮治療」應優先於「觀察、勒戒」的強制規定
    。毒品危害防制條例規定之觀察、勒戒處分，係一種針對受
    處分人將來之危險所為預防、矯正措施之保安處分，目的係
    為斷絕施用毒品者之身癮及心癮，並屬強制規定。而該觀察
    勒戒之程式，僅於依據毒品危害防制條例第24條第1項規定
    ，於檢察官先依刑事訴訟法第253條之1第1項、第253條之2
    之規定，為附命完成戒癮治療之緩起訴處分時，不適用之，
    或犯第10條之罪者，於犯罪未發覺前，自動向行政院衛生署
    指定之醫療機構請求治療，醫療機構依據毒品危害防制條例
    第21條第1項規定，免將請求治療者送法院或檢察機關等情
    ，可排除適用外；其餘就初犯或觀察勒戒、強制戒治執行完
    畢3年後再犯施用毒品罪之行為人，犯毒品危害防制條例第1
    0條之罪者，檢察官即應向法院提出聲請裁定其入勒戒處所
    觀察、勒戒，且凡經檢察官聲請，法院亦僅得裁定令入勒戒
    處所執行觀察、勒戒，以查有無繼續施用毒品傾向，據以幫
    助受處分人即被告徹底戒毒，並無自由裁量以其他方式替代
    或得以其他原因免予或暫緩執行之餘地，本件檢察官就其裁
    量聲請原審法院令被告入勒戒處所施以觀察、勒戒之理由，
    係被告有另案在偵、審中可預期未來須入監服刑及被告前於
    105年間另案為附戒癮治療緩起訴處分，然因被告未完成戒
    癮治療而撤銷緩起訴，有卷附本件未能進入減害計畫之理由
    可憑(見偵卷第45頁)，足認檢察官已就被告不適宜再為拘束
    力較低而高度仰賴施用毒品者本身戒除意志之附命完成戒癮
    治療之緩起訴處分予以裁量甚明，檢察官裁量權之行使，形
    式上觀之並無任何違法或濫用裁量權之情事，法院自應予以
    尊重。至於被告以其目前罹患憂鬱症、骨髓炎治療中，不適
    宜執行觀察、勒戒為由，請求撤銷原裁定云云，並無理由，
    蓋被告健康因素是否適於執行或執行之時間，乃檢察官就本
    案觀察、勒戒之執行指揮問題，自非法院所得介入或審酌，
    當無由因之撤銷原裁定。　　
六、綜上所述，原審以被告確有施用第一級毒品之犯行，因而裁
    定令被告應入勒戒處所觀察、勒戒，核其認事用法，並無違
    法或不當。抗告意旨猶執前詞提起抗告，為無理由，應予駁
    回。　　　　
七、依刑事訴訟法第412條，裁定如主文。
中　　華　　民　　國　　111 　年　　7 　　月　　20　　日
                  刑事第六庭    審判長法　官  張瑛宗
                                      法　官  林逸梅
                                      法　官  李秋瑩
以上正本證明與原本無異。
不得再抗告。
　　　　　　　　　　　　　　　　　　　書記官  劉紀君
中　　華　　民　　國　　111 　年　　7 　　月　　21　　日